最高法院刑事判決　　　　　　　　　　　　　　　九十一年度台上字第三二一五號
　　上　訴　人　甲○○
右上訴人因妨害風化等罪案件，不服台灣高等法院中華民國八十八年十一月二十六日
第二審判決（八十八年度上訴字第一五四八號，起訴案號：台灣板橋地方法院檢察署
八十七年度偵字第一五四一九號），提起上訴，本院判決如左：
    主  文
原判決撤銷，發回台灣高等法院。
    理  由
本件原判決認定：上訴人甲○○於民國八十七年六月五日凌晨二時許，在台北縣蘆洲
市○○○路某大廈警衛室內（為保護被害人，地址詳卷），與警衛王溪樹及該大廈之
住戶黃女一同飲酒，至同日凌晨二時三十分許，因王溪樹所屬保全公司派員至該處查
勤，三人即結束飲宴，甲○○竟基於強姦之犯意，佯裝護送黃女而尾隨黃女搭電梯至
黃女之住宅（地址詳卷）樓層，適黃女因尿急而匆匆入屋如廁，一時忘了鎖門，甲○
○即未經黃女之同意，擅自侵入黃女之住宅，並趁黃女在屋內浴室如廁時，先褪去自
己之衣服，僅著一條內褲，俟黃女如廁完畢出來，即以自後用力抱住黃女，強行脫掉
黃女衣褲，用手撫摸黃女乳房等處，並將黃女壓制在床上，施以強暴，至使不能抗拒
，而著手強姦黃女，但因黃女極力反抗，持行動電話與甲○○周旋，並另著衣褲遮羞
及以對講機向警衛王溪樹求救，經王溪樹聞訊前來搭救，黃女始得以掙脫甲○○之拉
扯，致甲○○未能強姦黃女得逞。詎甲○○竟另行基於教唆強姦之犯意，以「我們一
起來強姦」等語，教唆王溪樹與其共同強姦黃女，當場為王溪樹峻拒而教唆強姦未遂
等情。因而撤銷第一審之科刑判決，改判仍論上訴人以對於婦女以強暴，至使不能抗
拒而姦淫未遂罪，判處有期徒刑貳年捌月。又教唆他人對於婦女以強暴，至使不能抗
拒而姦淫未遂罪，判處有期徒刑貳年捌月。並定應執行刑為有期徒刑伍年肆月，固非
無見。
惟查：(一)按共犯依其實施犯罪構成基本要件之形態，固可區分為教唆犯、共同正犯及
從犯三種。惟其基本犯罪構成要件如屬同一，其罪質自應仍為相同，故在教唆犯與正
犯競合或教唆犯與從犯競合時，依重形式吸收輕形式及獨立形式吸收從屬形式之原則
，教唆犯與正犯競合時，該教唆行為自應為正犯之實施行為所吸收，至如教唆犯與從
犯競合時，其幫助行為方為教唆行為所吸收。查被害人黃女於檢察官偵查及原審審理
時，就上訴人教唆強姦之情節，均指稱：「甲○○又撲上我，要脫我衣褲等，甲○○
還跟管理員說：『一起上』，管理員只罵他瘋子，並沒有拉開甲○○」「被告將我壓
在床上，衣服掀到胸部時，用台語說：『幹，一起來』」云云（見偵查卷第十六頁背
面至十七頁、原審卷第五十一頁背面），果其所為指訴屬實，似指上訴人壓制黃女在
床，實施強姦行為時，並同時教唆證人王溪樹共同強姦黃女，則上訴人除成立修正前
刑法第二百二十一條第三項第一項之強姦未遂罪外，得否再論其另成立教唆強姦未遂
之罪責，非無研求之餘地，原判決未詳予調查，細心勾稽，究明實情，率予判決，非
惟適用法則不當，亦有證據調查未盡之違誤。(二)證據雖已調查，唯若尚有其他必要部
分未予調查，即與證據未經調查無異，如遽行判決，仍難謂無刑事訴訟法第三百七十
九條第十款規定所稱應於審判期日調查之證據，而未予調查之違法。查證人王溪樹於
原審調查中證稱：「我進去黃女家時，黃女神態緊張，我問她是在做什麼？為何喊救
命？我為了轉移話題，便問為何那麼香？黃女就開玩笑的拿起香水，面對面朝我身上
噴，這時因黃女看我入門了，幫他解危了，便沒有再生氣了，後來我們三人就好像朋
友一樣在聊天……她噴我香水時，她是否生氣，我不知道。我看黃女的情形是跟平常
一樣。」「我想黃女有扺抗之能力，所以，我才離開」等語（見原審卷第四十九、五
十頁），果證人王溪樹所證屬實，其既因黃女向其呼救前來，如認黃女曾遭上訴人強
姦未遂，自應同聲指摘上訴人之不是，何需試圖轉移話題？又如黃女受上訴人強行姦
淫，自應甚為憎惡上訴人，何以於證人王溪樹前來後，仍與上訴人聊天，談笑自若，
並無就此嚴詞指責？其實情如何，自有究明之必要，原判決未予調查，遽為上訴人不
利之認定，自嫌速斷。上訴意旨執以指摘，為有理由，應認原判決有撤銷發回之原因
。
據上論結，應依刑事訴訟法第三百九十七條、第四百零一條，判決如主文。
中      華      民      國    九十一    年      六      月     十二     日
                              最高法院刑事第十庭
                                  審判長法官  林  增  福
                                        法官  邵  燕  玲
                                        法官  吳  昆  仁
                                        法官  陳  世  雄
                                        法官  惠  光  霞
      右正本證明與原本無異
                                              書  記  官
中      華      民      國    九十一    年      六      月     十七     日
